ACORDAO-COMPLETO-2530207

ACÓRDÃO 2751/2022 ATA 15/2022 - PRIMEIRA CÂMARA

VISTOS, relatados e discutidos estes autos de representação sobre a alienação de imóvel dado em perdimento à União, após trânsito julgado, no Juízo da 5ª Vara Criminal da Comarca de Curitiba, em razão de ter sido utilizado na perpetração de crime previsto na Lei 11.343/2006.
ACORDAM os Ministros do Tribunal de Contas da União, reunidos em sessão de Primeira Câmara, ante as razões expostas pelo Relator, em: 
9.1. em não conhecer da representação, por ser o interesse dos representantes nos autos essencialmente privado, com fundamento nos arts. 1º, inciso XVI, 53 e 55 da Lei 8.443/92, c/c os arts. 235, parágrafo único, 237, parágrafo único e 250, inciso I, do Regimento Interno, e no art. 103, § 1º, da Resolução - TCU 259/2014.
9.2. considerar o pedido de medida cautelar prejudicado pelo julgamento do mérito;
9.3. ordenar o levantamento do sigilo;
9.4. dar ciência deste acórdão aos denunciantes e à Secretaria Nacional de Políticas sobre Drogas (Senad) ;
9.5. arquivar os presentes autos, com fulcro no art. 169, inciso V, do Regimento Interno do TCU.

REPRESENTAÇÃO. Representação referente à licitação com número 1052021, modalidade Pregão e Uasg 200246 (Objeto: SÍTIO SANTO ANTÔNIO, com área total de 22,80 alqueires de terra nrs.10,11,12,13 e 23, contendo estrutra de beneficiar café e terreiro de 500m², da subdivisão do lote nº 60 da Gleba Guairacá, do Distrito de Lerroville, situado no Município de Londrina, Estado do Paraná.)

Primeira Câmara

Secretaria Nacional de Políticas Sobre Drogas.

3. Interessados/Responsáveis: não há.

13.1. Ministros presentes: Benjamin Zymler (na Presidência), Walton Alencar Rodrigues (Relator) e Jorge Oliveira.
13.2. Ministro-Substituto convocado: Augusto Sherman Cavalcanti.
13.3. Ministro-Substituto presente: Weder de Oliveira.

WALTON ALENCAR RODRIGUES

p class="tCU_-_Epígrafe">Adoto, como relatório, com os devidos ajustes de forma, a instrução da unidade técnica à peça (18) que contou com a anuência do dirigente da unidade à peça (19) .
	Trata-se denúncia recebida como representação, com pedido de cautelar, referente à alienação de imóvel de propriedade da União, localizado na Gleba Guairacá, do Distrito de Lerroville, situado no município de Londrina, estado do Paraná.
	O imóvel, denominado Sítio Santo Antônio, possui área total de 22,80 alqueires, inserido no lote 60 da Gleba Guairacá e foi confiscado pelo Poder Judiciário em razão de ser utilizado na perpetração de crime previsto na Lei 11.343/2006.
	Fase do Certame

	O imóvel objeto do certame foi adjudicado ao arrematante e teve sua propriedade transferida em cartório em 30/11/2021 (peça 16) 

	B. Alegações do Denunciante 

	1.	O denunciante alega, em suma, que: 
1.1.	o Sítio Santo Antônio, com área total de 22,80 alqueires de terra n° 10,11,12,13 e 23, da subdivisão do lote nº 60 da Gleba Guairacá, do Distrito de Lerroville, situado no Município de Londrina, Estado do Paraná, foi confiscado pelo Poder Judiciário em razão de ser utilizado na perpetração de crime previsto na Lei 11.343/2006;
1.2.	após a ação policial, a área ficou abandonada, sem atividade agrícola, sendo ocupada pelos denunciantes desde 2007, os quais pleitearam perante os órgãos federais sua regularização fundiária (processo administrativo 54200.001984/2008-84 - INCRA) ;
1.3.	a Secretaria Nacional de Políticas sobre Drogas - Senad publicou edital para leiloar o lote, havendo arrematação em 25/6/2021;
1.4.	a Instrução Normativa 104/2021, do Ministério da Agricultura, Pecuária e Abastecimento/Instituto Nacional de Colonização e Reforma Agrária, que fixa os procedimentos para regularização fundiária das ocupações incidentes em áreas rurais, de que trata a Lei nº 11.952, de 25 de junho de 2009, regulamentada pelo Decreto nº 10.592, de 24 de dezembro de 2020, pende em favor dos denunciantes o direito a regularização fundiária, uma vez que atendiam a condição normativa de explorarem a terra anteriormente à 22/7/2008:
INSTRUÇÃO NORMATIVA Nº 104, DE 29 DE JANEIRO DE 2021 
CAPÍTULO II 
DOS REQUISITOS PARA A REGULARIZAÇÃO FUNDIÁRIA 
Seção I - Dos requisitos das glebas públicas a serem destacadas 
Art. 4º Para o procedimento de regularização fundiária, é necessário que a gleba pública federal atenda aos seguintes requisitos: 
I - registro no Cartório de Registro de Imóveis em nome da União ou do Incra; 
II - limites georreferenciados ou reconhecidos pelo Incra; e 
III - assentimento prévio do Conselho de Defesa Nacional - CDN, na porção que incidir em faixa de fronteira. 
§ 1º Para definição das áreas passíveis ou não passíveis de regularização fundiária o Incra fará consulta de interesse no âmbito da Câmara Técnica de Destinação e Regularização Fundiária de Terras Públicas Federais Rurais, nos termos regulamentados pelo Decreto nº 10.592, de 2020. 
§ 2º Para os fins desta norma, consideram-se como reconhecidos os limites das glebas arrecadadas constantes da base cartográfica do Incra. 
§ 3º Para as glebas arrecadadas, o Incra utilizará ferramentas de geoprocessamento e sensoriamento remoto para obtenção de margem de segurança cartográfica na regularização fundiária da parcela. 
§ 4º Os requisitos previstos neste artigo são aplicados aos casos de regularização fundiária em áreas de projetos de assentamento com características de colonização. 
Seção II - Dos requisitos pessoais do requerente 
Art. 5º Para ser beneficiário da regularização fundiária, o ocupante e seu cônjuge ou companheiro deverão atender aos seguintes requisitos: 
I - ser brasileiro nato ou naturalizado; 
II - não ser proprietário de imóvel rural em qualquer parte do território nacional, exceto na hipótese prevista no inciso II do parágrafo único do art. 38 da Lei nº 11.952, de 2009; 
III - praticar cultura efetiva; 
IV - comprovar o exercício de ocupação e exploração direta, mansa e pacífica, por si ou por seus antecessores, anteriores a 22 de julho de 2008; 
V - não ter sido beneficiado por programa de reforma agrária ou de regularização fundiária de área rural, ressalvadas as exceções previstas no art. 8º do Decreto nº 10.592, de 2020.
1.5.	Que houve constatação da 10ª Vara Cível da Comarca de Londrina de que ocupam a área desde 2007, de forma mansa e pacífica, e que a exploram para cultura e subsistência (peça 13) 
1.6.	por ocuparem o imóvel desde 2007, atendendo os requisitos legais para a reforma agrária, que a arrematação foi irregular, não devendo produzir seus regulares efeitos;
1.7.	a arrematação se deu por preço vil, em descompasso com as normas legais e com o valor venal/comercial de áreas rurais na localidade, devendo o valor do imóvel ter sido obtido com base na planta de valores da Secretaria de Coordenação e Governança do Patrimônio da União, fornecidos pelo município, de acordo com o art. 11-B, § 4°, da Lei 14.011/2020;
1.8.	o leiloeiro Cláudio Cesar Kuss contratou, pela via particular, a elaboração de laudo de avalição da referida área rural, o qual não refletiu o valor de mercado, além de estar em desacordo com o estabelecido em lei;
1.9.	segundo o laudo de avaliação, os avaliadores utilizaram como referência: "imóveis assemelhados ao estudado no município de Foz de Iguaçu/PR, deixando de se considerar as particularidades dos municípios, embora ambos pertençam a estado do Paraná";
1.10.	o laudo apresenta como consistência o fato de utilizar como embasamento "ofertas de mercado de salas comerciais para a venda para assim se obter o valor de mercado para venda da unidade em estudo", consignando ainda no laudo que "verificou-se considerável número de ofertas de salas comerciais em edifícios de condomínios para a venda no entorno. As principais diferenças, devidamente tratadas e explanadas adiante desse laudo, ficaram por conta da localização, depreciação e padrão construtivo dos imóveis";
1.11.	o avaliador admite em laudo que a área rural se encontra ocupada e que está em discussão quanto à regularização fundiária perante o Incra;
1.12.	por fim, o laudo atribui o valor de mercado ao imóvel de R$ 679.768,32;
1.13.	os avaliadores juntaram ao laudo de avaliação documento emitido pelo Incra em que avaliara os 94,404 ha em R$ 1.054.406,77, em 24/4/2009, levando a inferir que os 55,18 ha em questão valeriam, aplicada a proporcionalidade, R$ 616.305,42, na ocasião;
1.14.	o denunciante solicitou à Prefeitura Municipal de Londrina o valor da terra, sendo que, ao considerar o valor informado para terra nua com boa aptidão para a lavoura (R$ 65.072,00/ha) , calcularam como valor venal do imóvel R$ 3.590.412,67, constatando, na sua intelecção, tratar-se de preço vil;
1.15.	avoca o art. 891 do CPC, que veda o aceite de lance que ofereça preço vil, isto é, inferior a 50% do valor de avaliação, concitando que seja invalidado o certame, por forca do art. 903, § 1°, inc. I. do CPC;
1.16.	por fim, pedem a anulação do Leilão 105/2021 da Secretaria Nacional de Políticas sobre Drogas.

	C. Exame de Admissibilidade

	Legitimidade do Autor

	O denunciante possui legitimidade para denunciar ilegalidades ou irregularidades perante o Tribunal?
 (Fundamento em lei específica: não há; Fundamento no Regimento Interno/TCU: art. 234) 
	Sim

	Redação em Linguagem Compreensível

	A denúncia está redigida em linguagem clara e objetiva, contém nome legível, qualificação e endereço do denunciante?
 (Fundamento: art. 235 do Regimento Interno/TCU) 
	Sim

	Indício Concernente à Irregularidade ou Ilegalidade

	A denúncia encontra-se acompanhada do indício concernente à irregularidade ou ilegalidade apontada pelo autor?
 (Fundamento: art. 235 do Regimento Interno/TCU) 
	Sim

	Competência do TCU

	A denúncia trata de matéria de competência do TCU?
 (Fundamento: art. 235 do Regimento Interno/TCU) 
	Sim

	Interesse Público

	Os argumentos do autor indicam a possibilidade de existência de interesse público, caso restem comprovadas as supostas irregularidades apontadas na peça inicial.
 (Fundamento: art. 103, § 1º, da Resolução - TCU 259/2014) 
	Sim

	Análise quanto ao interesse público: Confirmadas as alegações do denunciante, há potencial risco de dano ao erário.

	Conclusão quanto ao Exame de Admissibilidade

	2.	Presentes todos os requisitos de admissibilidade constantes nos arts. 234 e 235, do Regimento Interno/TCU, e no art. 103, § 1º, da Resolução - TCU 259/2014, a denúncia deve ser conhecida.

	D. Medida Cautelar - Avaliação dos Pressupostos

	Perigo da Demora

	Há decisão judicial ou administrativa, sem especificação de prazo, para suspender o andamento do processo licitatório ou a contratação?
	Não

	No caso de contratações não decorrentes de Registro de Preços:
	O contrato decorrente do certame já foi assinado?
	Não se aplica

	Análise:

	3.	Está afastado o pressuposto do perigo da demora, haja vista ter sido concluído o leilão público do imóvel em questão, cuja arrematação se sucedeu em 25/6/2021, já tendo ocorrido, inclusive, a transferência do imóvel para o arrematante, Gestaolog Tecnologia Eireli, em 30/11/2021, conforme se verifica no registro geral do 4° Registro de Imóveis de Londrina, PR (peça 16) .

	Perigo da Demora Reverso

	O serviço/bem é essencial ao funcionamento das atividades da Unidade Jurisdicionada?
	Não

	A Unidade Jurisdicionada está coberta contratualmente pelo serviço com razoável vigência (há a possibilidade de voltar a fase ou refazer o certame, a depender da consequência da concessão de cautelar no caso concreto) ou admite prorrogação excepcional?
	Não se aplica

	Caso haja a possibilidade de manutenção do contrato com a atual prestadora dos serviços, as condições dessa contratação seriam melhores (menor preço e atendimento satisfatório) que o que se está em vias de contratar?
	Não se aplica

	Análise:

	4.	Está afastado o pressuposto do perigo da demora reverso uma vez que se trata de processo licitatório na modalidade leilão já aperfeiçoado, referente à alienação de domínio de imóvel perdido em razão de crime de tráfico de drogas, sendo que o interesse do pedido atende essencialmente a particulares. 
5.	Ainda que a denúncia cuide de alienação de bem imóvel por valor inferior ao devido, o deferimento da tutela em urgência não evidencia prejuízo à Unidade Jurisdicionada.

	Plausibilidade Jurídica

	A Unidade Jurisdicionada está sujeita aos normativos supostamente infringidos?
	Sim

	Há plausibilidade nas alegações do denunciante ou nas verificações realizadas pela Unidade Técnica?
	Não

	Há indício de sobrepreço ou superfaturamento?
	Não

	Há grave risco de lesão ao erário, inexecução ou execução insatisfatória do objeto?
	Não

	Análise quanto à plausibilidade jurídica e quanto à necessidade de adoção de medida cautelar:

	6.	De plano, propõe-se indeferir o pedido de medida cautelar, uma vez que está ausente o pressuposto do perigo da demora, essencial para sua concessão. 
7.	No que diz respeito à plausibilidade jurídica, deve-se ponderar que:
7.1.	o imóvel foi legitimamente dado em perdimento à União, após trânsito julgado, no Juízo da 5ª Vara Criminal da Comarca de Curitiba, com o devido registro em cartório (peça 16) ;
7.2.	o Incra, conforme transcreve no documento Informação 1441/2021 (peça 17, p. 3) , da Consultoria Jurídica junto ao Ministério da Justiça e Segurança Pública, obtido por meio de acesso ao sistema SEI, em 2007 solicitou o referido imóvel à Secretaria de Patrimônio da União (SPU) para fins de assentamento rural, o qual foi respondido pela SPU ao Incra sobre a impossibilidade do atendimento do pleito, pois o imóvel pertencia a Senad;
7.3.	no mesmo documento, a Senad informa que não autorizou o uso do referido imóvel para fins de assentamento rural;
7.4.	conforme o Incra manifestou perante o Ministério Público (peça 17, p. 5) , os denunciantes estão ocupando o imóvel na qualidade de invasores, praticando esbulho possessório, o que lhes impede de participar do Plano Nacional de Reforma Agrária (PNRA) , conforme art. 2°, § 7°, da Lei 8629/1993;
7.5.	em complemento ao mandamento legal supra, o Decreto 9311/2018, que impõe seleção de famílias, mediante edital, para participação do PNRA, prevê critérios como a exclusão dos ocupantes do imóvel;
7.6.	como consta da Informação 1441/2021, em sede de liminar, no âmbito de processo judicial com o fito de anular o leilão, também não foi concedida a tutela jurisdicional pedida.
8.	Ante o que se expõe especificamente acerca da legalidade e legitimidade do leilão, a análise conclui por não haver plausibilidade jurídica nos termos da denúncia.
9.	Contudo, o cotejo da questão da avaliação do imóvel suscitada pelo denunciante não permite alcançar um deslinde conclusivo somente com as informações disponíveis.
10.	Dessa forma, é de bom alvitre que se verifique perante a UJ, mediante diligência, a questão da avaliação do imóvel apontada na denúncia, aqui resumidas nos itens 1.7 a 1.15, que indicam que suspostamente a avaliação foi efetuada em desacordo com o que dispõem os arts. 11-B e 11-C, da Lei 9636/1998.
11.	 Diante do exposto, não há elementos suficientes nos autos para a conclusão acerca da plausibilidade jurídica dos argumentos trazidos na denúncia, sendo necessária a realização de diligência.

	Esse é o relatório.

Wanderley Torres (106043/OAB-PR), representando Ilson Alves.

Não atuou.

REPRESENTAÇÃO. PEDIDO DE MEDIDA CAUTELAR. LEILÃO REALIZADO PELA SENAD. IMÓVEL DADO À UNIÃO EM PERDIMENTO EM RAZÃO DE CRIME DE TRÁFICO DE DROGAS. REPRESENTANTES OCUPAM O IMÓVEL DE FORMA ILEGAL DE 2007. ARGUMENTOS DA ALEGAÇÃO QUANTO À SUBAVALIAÇÃO INSUFICIENTES. INTERESSE ESSENCIALMENTE PRIVADO. NÃO CONECER. CIÊNCIA.

REPRESENTAÇÃO (REPR)

Secretaria de Controle Externo de Aquisições Logísticas (Selog).

Trata-se de denúncia, recepcionada como representação, referente à alienação de imóvel, localizado no município de Londrina/PR, confiscado pelo Poder Judiciário em razão de ter sido utilizado na perpetração de crime previsto na Lei 11.343/2006.
O imóvel, com área total de 22,80 alqueires, situado no Município de Londrina, foi dado em perdimento à União, após trânsito julgado, no Juízo da 5ª Vara Criminal da Comarca de Curitiba.
Após a ação policial, a área, desde 2007, foi ocupada pelos denunciantes. O Instituto Nacional de Colonização e Reforma Agrária (Incra) solicitou à Secretaria de Patrimônio da União (SPU) o imóvel para compor seu programa de assentamento.
Por sua vez, a SPU comunicou ao Incra que o imóvel pertencia à Secretaria Nacional de Políticas sobre Drogas (Senad) e esta informou ao Incra que não tinha interesse em autorizar o uso do referido imóvel para fins de assentamento rural.
Em síntese, os denunciantes pedem a anulação do Leilão 105/2021 da Senad por entenderem que o valor apresentado no laudo está em descompasso com o valor comercial de áreas rurais na localidade.
A unidade técnica entende que está afastado o pressuposto do perigo da demora, haja vista ter sido concluído o leilão público do imóvel em questão, cuja arrematação se sucedeu em 25/6/2021, já tendo ocorrido, inclusive, a transferência do imóvel para o arrematante, Gestaolog Tecnologia Eireli, em 30/11/2021. 
Conclui, portanto, em propor o indeferimento do pedido de medida cautelar, pela ausência de seus pressupostos constitutivos, mas considera que a avaliação do imóvel suscitada pelo denunciante não permite alcançar um deslinde conclusivo somente com as informações disponíveis nos autos e, portanto, propõe diligenciar a Senad.
Feito esse breve resumo passo a decidir.
Inicialmente, destaco que o referido imóvel, perdido em razão de crime de tráfico de drogas, foi dado em perdimento à Senad que providenciou o leilão e o imóvel, objeto do certame, foi adjudicado ao arrematante e teve sua propriedade transferida em cartório em 30/11/2021.
Ressalto que o imóvel não poderia fazer parte do Plano Nacional de Reforma Agrária (PNRA) , pois, segundo os autos, a Senad não autorizou o uso do referido imóvel para fins de assentamento rural. Tampouco poderiam os denunciantes serem beneficiários do PNRA dado que ocupavam ilegalmente o imóvel, praticando esbulho possessório, ficando, portanto, impedidos de participar das ações de reforma agrária, conforme art. 2°, § 7°, da Lei 8629/1993.
Quanto ao questionamento sobre o valor do imóvel, porquanto foi realizada avaliação técnica na propriedade, apresentando o laudo o valor de R$679.768,32, não identifico, a priori, apesar dos argumentos apresentados pelos denunciantes, que a parametrização estabelecida na precificação tenha sido insuficiente para garantir a definição de preço de referência. 
Ademais, entendo que, mesmo que tenha havido subavaliação do imóvel, por não terem sido citadas, pelos denunciantes e pela unidade técnica, irregularidades nos procedimentos de disponibilização e divulgação do edital, estima-se, por conta do procedimento licitatório utilizado (leilão) , que este imóvel tenha sido arrematado pelo preço que os agentes econômicos estavam dispostos a pagar à época, ou seja, pelo preço de mercado.
Por fim, entendo não ser possível conhecer a presente denúncia, dado tratar-se de interesse essencialmente privado, cabendo, portanto, aos denunciantes recorrerem ao judiciário para resolver o deslinde da questão. 
Dado o exposto, voto por que este Colegiado adote o acórdão que ora submeto para deliberação.
TCU, Sala das Sessões, em 17 de maio de 2022.
WALTON ALENCAR RODRIGUES 
Relator